---
title: |
  Travail pratique 3 - Analytique prescriptive
author: |
 - Équipe 8: 
 - **MARTIN, SABRINA** (Matricule: 537381603)
 - **KEITA, MAHOMET LIMENIA JEAN-YVES** (Matricule: 537175293)
date: 2025-11-19
output: 
  html_document:
    toc: true
    toc_depth: 3
    theme: journal
bibliography: references.bib
---

```{r setup, include=FALSE}
knitr::opts_chunk$set(echo = TRUE)
```

# 1 - Programmation mathématique (investissements)

Chargement des librairies tidyverse [@tidyverse] & CVXR [@CVXR] qui seront utilisées pour répondre à la question.
```{r}
library(tidyverse)
library(CVXR)
```

## Introduction au problème

Nous avons 550 000$ disponibles à investir au début de l'an 1 (P3 / C2). L'objectif est de maximiser le montant en main à la fin de l'an 8 (P5).
Il y a 4 options d'investissements parmi lesquelles nous devons choisir, et nous devrons aussi choisir quel montant investir dans chaque option:

1. un investissement d’une durée (horizon) de 3 ans (P1) à 4 % (P2), disponible au début de l’an 3 (P4);
2. un investissement d’une durée de 5 ans (P1) à 5 % (P2), disponible au début de l’an 1 (P4);
3. un investissement d’une durée de 3 ans (P1) à 5 % (P2), disponible au début de l’an 6 (P4);
4. des investissements d’une durée de 2 ans (P1) à 2 % (P2), disponible au début de l’an 1, de l’an 3, de l’an 5 et de
l’an 7 (P4). (voir comme 4 placements différents)

En réalité, comme l'option 4 contient 4 différents investissements, il faut plutôt considérer un total de 7 options d'investissements disponibles (P6). Aucun argent ne peut être emprunté pour atteindre l'objectif (C1).


Pour aider à visualiser les options de placement et leur horizons, voici un graphique avec les années de début et de fin de chaque option.

```{r}
placements_horizon <- data.frame(
  Placements = paste0("Z_", 1:7),
  Debut = c(3, 1, 6, 1, 3, 5, 7),
  Duree = c(3, 5, 3, 2, 2, 2, 2))

placements_horizon <-
  placements_horizon %>%
  mutate(Fin = c(Debut + Duree))

placements_horizon

placements_horizon %>%
  ggplot() + 
  geom_segment(aes(
    x = Debut,
    xend = Fin,
    y = Placements,
    yend = Placements
    ),
    linewidth = 10) +
  scale_y_discrete(limits = rev) +
  scale_x_continuous(limits = c(1, 9), breaks = c(1:9)) +
  labs(
    title = "Options de placements et leur horizon",
    x = "Années",
    y = "Placements"
  )
  
```


## 1.1 - Modélisation

Définir les paramètres, variables et contraintes du modèle. Pour aider à résoudre le problème, deux variables de décision sont nécessaires: l'argent investi dans chaque option de placement (V2), ainsi que l'argent disponible à chaque période ou le flux monétaire (V1 / C3).
```{r}
#P1: horizon de chaque option, dans l'ordre
pDuree <- c(3, 5, 3, 2, 2, 2, 2)
#P2: rendement de chaque option, dans l'ordre
pRendement <- c(1.04, 1.05, 1.05, 1.02, 1.02, 1.02, 1.02)
#P3: budget initial au début de l'an 1
pBudgetmax <- 550000
#P4: l'année que chaque placement débute, dans l'ordre
pDebut <- c(3, 1, 6, 1, 3, 5, 7)
#P5: horizon total
pDureeMax <- 8
#P6: nombre de placements différents
pNbOptions <- 7

#V1: argent disponible au début de chaque période (flux)
vY <- Variable(pDureeMax + 1, name = "Y")

#V2: combien investir dans chaque option de placement
vZ <- vstack(
  Variable(name = "Z_1"), #placement 1
  Variable(name = "Z_2"), #placement 2
  Variable(name = "Z_3"), #placement 3
  Variable(name = "Z_4"), #placement 4 à l'an 1
  Variable(name = "Z_5"), #placement 4 à l'an 3
  Variable(name = "Z_6"), #placement 4 à l'an 5
  Variable(name = "Z_7")  #placement 4 à l'an 7
)

#Contraintes
constraints <- list()

#C1: argent disponible et argent investi ne doit pas être négatif, aucun emprunt
constraints <- c(constraints, vY >= 0, vZ >= 0) 

#C2: argent disponible au début période 1 est le budget initial
constraints <- c(constraints, vY[1] == pBudgetmax)

#C3: flux monétaire au début de chaque période
#argent restant de la période précédente s'il n'a pas été utilisé + les entrées - les sorties
constraints <- c(constraints,
  vY[2] == vY[1] - (vZ[2] + vZ[4]),                   #an 2, an 1 moins les placements faits an 1, aucun nouveau
  vY[3] == vY[2] + vZ[4] * pRendement[4] - (vZ[1] + vZ[5]),         #an 3, un placement termine, deux débutent
  vY[4] == vY[3],                                                   #an 4, aucun placement ne termine ni débute
  vY[5] == vY[4] + vZ[5] * pRendement[5] - vZ[6],                   #an 5, un placement termine, un débute
  vY[6] == vY[5] + vZ[1] * pRendement[1] + vZ[2] * pRendement[2] - vZ[3], #an 6, 2 se terminent, un débute
  vY[7] == vY[6] + vZ[6] * pRendement[6] - vZ[7],                   #an 7, un placement termine, un débute
  vY[8] == vY[7],                                                   #an 8, aucun placement ne termine ni débute
  vY[9] == vY[8] + vZ[3] * pRendement[3] + vZ[7] * pRendement[7]    #an 9, deux placements terminent (fin an 8)
)

#Fonction objectif
#maximiser l'argent disponible au début de l'an 9, c'est à dire l'argent disponible à la fin de l'an 8
objective <- Maximize(vY[9])

# modèle mathématique
problem <- Problem(objective, constraints)

# Résoudre avec le solveur
result <- psolve(problem, solver = "GLPK_MI")
```

## 1.2 Résolution

Consulter la solution trouvée par le solveur et le statut du solveur. La solution trouvée est optimale; elle maximise le montant en main à la fin de l'an 8 (argent investi + intérêts générés). Consulter le résultat de la fonction objectif.
```{r}
#statut du solveur
cat('Statut retourné par le solveur:', 
    result$status,
    '\n')

#résultat de la fonction objectif
cat(sprintf("Valeur de la fonction objectif: %.2f\n", result$value))

```
Consulter le détail de la solution pour chaque variable:
```{r}
#argent investi dans chaque option de placement
solution <- 
  tibble(variable = map(CVXR::variables(vZ), "name"),
         valeur = round(result$getValue(vZ), 2)) %>%
  mutate(variable = as.character(variable))

solution

#flux monétaire
solution2 <- 
  tibble(variable = map(CVXR::variables(vY), "name"),
         valeur = round(result$getValue(vY), 2)) %>%
  mutate(variable = as.character(variable)) %>%
  mutate(année = c(1:9), .after = variable)

solution2
```

La solution optimale trouvée par le solveur est donc d'investir la totalité du 550 000 dollars dans le placement Z_4 à l'an 1, puis à son échéance à l'an 3 (durée 2 ans), de réinvestir cette somme plus les intérêts dans le placement Z_1. Ensuite, à l'échance du placement Z_1 à l'an 6 (durée 3 ans), nous réinvestirons la totalité de cette somme plus les intérêts dans le placement Z_3 (durée de 3 ans). Avec cette stratégie, nous aurons 612 612 dollars à la fin de la période 8 (incluant le capital investi au départ et les rendements générés). On constate également dans le flux monéraire que l'argent disponible était réinvesti en entier à toutes les périodes.
