---
title: |
  Travail pratique 3 - Analytique prescriptive
author: |
 - Équipe 8: 
 - **MARTIN, SABRINA** (Matricule: 537381603)
 - **KEITA, MAHOMET LIMENIA JEAN-YVES** (Matricule: 537175293)
date: 2025-11-19
output: 
  html_document:
    toc: true
    toc_depth: 3
    theme: journal
bibliography: references.bib
---

```{r setup, include=FALSE}
knitr::opts_chunk$set(echo = TRUE)
```

# 2 - Programmation mathématique (forme "compacte")

## Charger les librairies

Chargement des librairies tidyverse [@tidyverse] & CVXR [@CVXR] qui seront utilisées pour répondre à cette question.
```{r}
library(tidyverse)
library(CVXR)
```

## Introduction au problème

La compagnie Café-inn cherche à maximer ses profits pour les 4 prochains mois (P1). Pour ce faire, elle cherche à déterminer combien de kilos de café elle devrait produire (V1), vendre (V3) et garder en stock (V2) pour chaque période, tout en respectant le contrat en vigueur avec son client principal Sellers et ses contraintes de production. Café-inn débute avec aucun stock au début de la période 1 (P8).

La compagnie a une capacité de production mensuelle maximale de 81 kg (P2 / C1). Le contrat avec son client principal Sellers stipule qu'ils acheteront au minimum 55kg par mois (P6 / C2), et plus, jusqu'à un maximum de 312kg pour la période de 4 mois (P7 / C3). Un kilo de café coûte 3 dollars à produire (P4) et 2 dollars à stocker en inventaire (P5 / C4). Ces coûts sont stables d'une période à l'autre. Les prix de vente sont changeants, ils seront 10, 15, 13 et 16 dollars pour chaque période, dans l'ordre (P3).

## Définir les paramètres, variables et contraintes du modèle

```{r}
#Paramètres
# P1 : Nombre de mois
T <- 4

# P2 : Capacité de production maximale par mois
pProductionMax <- 81        

# P3 : Prix de vente par mois, en ordre
pPrix <- c(10, 15, 13, 16)

# P4 : Coût de production, stable
pCoutProduction <- 3

# P5 : Coût pour stocker en inventaire, stable
pCoutInventaire <- 2   

# P6 : Demande minimale mensuelle
pVentesmin <- 55

# P7 : Limite totale des ventes (selon contrat)
pMaxAchatsTotaux <- 312

# P8 : Inventaire initial
pStock0 <- 0

# P9 : Matrice cumulée L (forme compacte)
# sera utilisée pour l'inventaire
L <- matrix(0, T, T)
for (i in 1:T) for (j in 1:i) L[i, j] <- 1

#variables de décision
#V1: nb kilos produits par période
vProduction <- Variable(T, nonneg = TRUE)
#V2: nb kilos stockés en inventaire par période
vStock      <- Variable(T, nonneg = TRUE)
#V3: nb kilos vendus par période
vVentes     <- Variable(T, nonneg = TRUE)

#fonction objectif
#maximiser le profit net
#total de toutes les ventes X les prix de vente - les coûts production et inventaire, pour toutes les périodes
objective_profit <- sum(
    pPrix * vVentes - 
    pCoutProduction * vProduction - 
    pCoutInventaire * vStock
    )

objective <- Maximize(objective_profit)

#Contraintes
constraints <- list(
# C1 : Capacité de production maximale
  vProduction <= pProductionMax,
  
# C2 : Ventes minimales mensuelles
  vVentes >= pVentesmin,

# C3 : Ventes totales max
  sum(vProduction) <= pMaxAchatsTotaux,

# C4 : Inventaire cumulé
  vStock == L %*% (vProduction - vVentes)
)

#stocker le modèle mathématique
problem <- Problem(objective, 
                   constraints)
```

## Résolution

Résoudre le problème avec le solveur et consulter le statut du solveur. La solution trouvée est optimale, ce qui veut dire qu'elle respecte les contraintes et maximise le profit net.
```{r}
#résoudre avec le solveur
result <- psolve(problem,
                 solver='GLPK')

#statut du solveur
cat('Statut retourné par le solveur:', 
    result$status,
    '\n')
```

## Consulter la solution

Consulter la solution trouvée par le solveur et le détail de chaque variable de décision.
```{r}
#profit net maximisé
cat("Valeur objective (profit net total):", result$value, "\n\n")

#variables de décision par période
#Ventes par période
cat("Ventes par période:\n"); print(result$getValue(vVentes))
#Production par période
cat("Production par période:\n"); print(result$getValue(vProduction))
#Stock par période
cat("Stock par période:\n"); print(result$getValue(vStock))
```

La solution tel que détaillée ci-dessus maximise le profit net pour la période de 4 mois en fonction du nombre de kilos de café vendus, produits et gardés en stock, tout en respectant les contraintes de production et le contrat avec le client principal Sellers.